【裁判字號】    99,台上,3048
【裁判日期】    990520
【裁判案由】    遺棄
【裁判全文】
最高法院刑事判決            九十九年度台上字第三０四八號
上   訴   人  台灣高等法院台中分院檢察署檢察官
上訴人即被告  甲○○
上列上訴人等因被告遺棄案件，不服台灣高等法院台中分院中華
民國九十七年六月十日第二審判決（九十六年度上訴字第二九七
０號，起訴案號：台灣彰化地方法院檢察署九十六年度調偵字第
一六二號），提起上訴，本院判決如下：
    主  文
原判決撤銷，發回台灣高等法院台中分院。
    理  由
本件原判決認定上訴人即被告甲○○為成年人，係未滿十二歲兒
童Ａ女（民國八十四年七月出生，真實名字、年籍詳卷）之母，
依民法第一千一百十四條第一款規定，為Ａ女之第一順位扶養義
務人，對Ａ女負有扶助、養育及保護義務。被告於Ａ女出生後約
半年之八十五年（起訴書誤載為九十五年）一月間某日，因與Ａ
女之父即同居人劉進雄發生衝突而自行離家，將Ａ女留在彰化縣
二林鎮（確址詳卷）住處，由劉進雄及同居該處之Ａ女祖母劉張
烏說扶養，嗣劉進雄於九十一年十一月二十日死亡，由劉張烏說
繼續撫養，劉張烏說亦相繼於九十四年二月五日死亡，時Ａ女年
甫九歲，無謀生能力，為無自救力之人，且除上訴人外，已無其
他扶養義務人。劉進雄之弟乙○○乃於九十四年六月三日以郵局
存證信函，將其情通知被告，並請於函到七日內出面商討Ａ女監
護權及撫養問題，逾期逕依刑法遺棄罪嫌函送法辦。被告於九十
四年六月三日後數日收受該存證信函，獲悉Ａ女無人撫養，係無
自救力之人，且已陷於無其他扶養義務人照顧之狀態，竟仍基於
遺棄之故意，自該時起或避不見面，或藉故推拖，拒不對Ａ女為
生存所必要之扶助、養育及保護，乙○○不得已，乃於被告收受
存證信函後之九十四年六月間起，自行代為照顧Ａ女。事後經乙
○○一再催促，被告仍不予置理。因而撤銷第一審所為科刑之判
決，適用行為時及裁判時之法律，改判仍論處被告成年人，故意
對兒童犯對於無自救力之人，依法令應扶助、養育及保護，而不
為其生存所必要之扶助、養育及保護罪刑。固非無見。
惟查：（一）、科刑之判決書，須將認定之犯罪事實詳記於事實
欄，然後於理由欄內，逐一說明其所憑之證據及理由，使事實與
理由兩相一致，方為合法。若應記載於判決理由之事項不予記載
，即為判決理由不備，足以構成撤銷之原因。原判決於事實欄記
載乙○○因函知被告出面商談Ａ女之撫養監護問題未果，不得已
自九十四年六月間起，自行代為照顧Ａ女等情。因認斯時起，Ａ
女既已有乙○○代為照顧，被告之遺棄犯行應即終了，並據為撤
銷第一審判決之理由。然其理由內就乙○○自九十四年六月間起
代為照顧Ａ女之事實，並未說明認定所憑之依據，已有理由不備
之瑕疵。又乙○○於第一審證稱其母劉張烏說死亡後，Ａ女即由
其照顧，其係支付酬勞僱用專人照顧Ａ女生活起居等語（見第一
審卷第六十六頁背面、第六十七頁背面）。苟屬非虛，則乙○○
代為照顧Ａ女早自九十四年二月五日劉張烏說死亡時起，非始自
九十四年六月間，原判決上開認定核與卷存證據不符，併有理由
矛盾之違誤。（二）、刑法第二百九十四條第一項後段之遺棄罪
，以負有扶助、養育或保護義務者，對於無自救力之人，不為其
生存所必要之扶助、養育或保護為要件。而所謂「生存所必要之
扶助、養育或保護」，係指義務人不履行其義務，於無自救力人
之生存有危險者而言，若負有此項義務之人，不盡其義務，而事
實上尚有他人為之養育或保護，對於該無自救力人之生命，並不
發生危險者，固難成立該條之罪，但此應以於該義務人不履行其
義務之際，業已另有其他義務人為之扶助、養育或保護者為限；
否則該義務人一旦不履行其義務，對於無自救力人之生存自有危
險，仍無解於該罪責。從而實際上照顧無自救力者之人，苟非負
有扶助、養育或保護義務之義務人，其照顧既非出於義務，自可
隨時停止，致無自救力者頓失必要之依恃，其生存即難謂無危險
。原判決就乙○○是否對Ａ女負有扶助、養育或保護義務之人，
恝而不論，徒據Ａ女有乙○○照顧，即認其生存已無危險，被告
之遺棄犯行至此終止，並以被告本件犯罪在九十六年四月二十四
日以前，而適用中華民國九十六年罪犯減刑條例之規定，對被告
減輕其刑。同有理由不備之可議。以上，或為上訴意旨所指摘，
或係本院得依職權調查之事項。原判決上述之違背法令影響於事
實之確定，本院無可據以為裁判，應認原判決有發回更審之原因
。
據上論結，應依刑事訴訟法第三百九十七條、第四百零一條，判
決如主文。
中    華    民    國  九十九  年    五    月   二十   日
                      最高法院刑事第四庭
                          審判長法官  張  淳  淙
                                法官  劉  介  民
                                法官  蔡  彩  貞
                                法官  李  錦  樑
                                法官  陳  國  文
本件正本證明與原本無異
                                      書  記  官
中    華    民    國  九十九  年    五    月  二十七  日
                                                      Q

司法院資訊處製作；財團法人民間司法改革基金會備份。
